ACORDAO-COMPLETO-2329456

ACÓRDÃO 2483/2019 ATA 10/2019 - SEGUNDA CÂMARA

VISTOS, relatados e discutidos estes autos de representação da Procuradoria da República em Goiás a respeito de possíveis irregularidades ocorridas no município de Goiandira/GO, relacionadas ao abandono das obras de rede esgoto, objeto do Convênio 205/2012, celebrado entre a Fundação Nacional de Saúde (Funasa) e aquela municipalidade,
ACORDAM os Ministros do Tribunal de Contas da União, reunidos em Sessão da Segunda Câmara, ante as razões expostas pelo Relator, em:
9.1. conhecer da presente representação, satisfeitos os requisitos de admissibilidade previstos nos arts. 235 e 237, inciso I, do Regimento Interno deste Tribunal, e no art. 103, § 1º, da Resolução - TCU 259/2014;
9.2. aplicar ao Sr. Odemir Moreira de Melo, CPF XXX.863.731-XX, prefeito municipal de Goiandira/GO (gestão 2017-2020) , a multa no valor de R$ 3.200,00, com fundamento no art. 58, inciso IV, da Lei 8.443/1992, c/c art. 268, inciso IV, do Regimento Interno do TCU, em razão do não atendimento à diligência desta Corte;
9.3. autorizar a realização de inspeção na Prefeitura Municipal de Goiandira/GO a fim de verificar o andamento das obras de construção da rede de esgoto objeto do Convênio 205/2012, celebrado entre a Fundação Nacional de Saúde (Funasa) e aquele município, o processo de contratação dos serviços (licitação) , bem como os motivos para a paralisação da obra, caso a Secretaria-Geral de Controle Externo do TCU julgue conveniente, de acordo com os critérios de priorização de novas ações de controle.

Representação sobre possíveis irregularidades ocorridas no município de Goiandira/GO, relacionadas ao abandono das obras de rede esgoto.

Segunda Câmara

Município de Goiandira/GO.

3. Interessado/Representante/Responsável:
3.1. Interessado: Fundação Nacional de Saúde (Funasa).
3.2. Representante: Procuradoria da República em Goiás.
3.3. Responsável: Odemir Moreira de Melo (CPF XXX.863.731-XX).

13.1. Ministros presentes: Aroldo Cedraz (na Presidência), Augusto Nardes (Relator) e Raimundo Carreiro.
13.2. Ministro-Substituto convocado: Augusto Sherman Cavalcanti.
13.3. Ministro-Substituto presente: André Luís de Carvalho.

ACORDAO-COMPLETO-2392877

Acórdão de Relação 67/2020 - Segunda Câmara

Acórdão de Relação

AUGUSTO NARDES

Adoto como relatório instrução elaborada no âmbito da Secretaria do TCU no Estado do Goiás - SEC/GO (peça 19) , cujo encaminhamento teve a anuência de seu corpo diretivo (peça 20) :
"INTRODUÇÃO
Cuidam os autos de representação da Procuradoria da República em Goiás a respeito de possíveis irregularidades ocorridas no município de Goiandira-GO, relacionadas ao abandono das obras de rede esgoto, objeto do Convênio 205/2012, celebrado entre a Fundação Nacional de Saúde (Funasa) e aquele município.
HISTÓRICO
Para a execução da obra, o município promoveu a Concorrência Pública 1/2012 (processo licitatório completo anexo aos autos - peças 1-4) . Foram validadas apenas as propostas das empresas Elmo Engenharia Ltda. e Central Engenharia Ltda., sendo a vencedora a Central Engenharia Ltda., com valor de R$ 5.241.841,71 (peça 4, p. 119-123) .
O contrato foi assinado em 6/6/2012 com prazo de vigência de 540 dias (18 meses) a partir da emissão da ordem de serviço ocorrida em 11/6/2012 (peça 4, p. 124) . A vigência foi prorrogada até 31/12/2014 (peça 1, p. 157-167; 180-274) . 
A representação foi encaminhada pelo procurador da República Hélio Telho Corrêa Filho, em dezembro/2017, tendo por base notícia apresentada pela Promotoria de Justiça da Comarca de Goiandira-GO (peça 1, p. 1-2, 5) , a partir de denúncia formalizada pelo diretor do Núcleo de Vigilância Sanitária daquele município (peça 1, p. 28-34) , na qual apontou as seguintes irregularidades no Convênio 205/2012 (peça 1, p. 2 e 19-23) :
a) o valor total do convênio foi integralmente repassado ao município que, por sua vez, transferiu a totalidade para empresa Central Engenharia Ltda., sem que houvesse a conclusão do objeto pactuado;
b) a empresa Central Engenharia paralisou as obras e se recusou a retomá-las;
c) a não conclusão integral do objeto vem causando transtorno à população de Goiandira, pois há vazamentos de esgoto nas ruas, causando mau cheiro e riscos à saúde, além de ligações clandestinas;
d) na fase de julgamento da licitação para a contratação das obras, a comissão considerou apenas as propostas das empresas Elmo Engenharia Ltda. e Central Engenharia Ltda, que possuem o mesmo sócio fundador, Jeovah Elmo Pinheiro, configurando fraude à licitação (art. 90 da Lei 8.666/93) .
Efetuada a instrução inicial (peça 5) , propôs-se diligência à Superintendência da Fundação Nacional de Saúde em Goiás (Funasa/Suest/GO) e à Prefeitura Municipal de Goiandira/GO, no sentido de encaminharem documentos e informações relacionados ao Convênio 205/2012, celebrado entre a Funasa e o referido município.
Com a concordância do diretor e do secretário desta unidade técnica, foram expedidos os Ofícios 499/2018 (peça 8) e 517/2018 (peça 9) , direcionados à Prefeitura de Goiandira/GO e à Funasa, devidamente recebidos em 21/5/2018 (peça 14) e 23/5/2018 (peça 15) , respectivamente. Em consequência, a Funasa solicitou, por meio do Ofício nº 35/2018/SUEST-GO-FUNASA (peça 10) a dilação do prazo para atendimento da diligência, deferido por esta unidade instrutora conforme despacho de 1/6/2018 (peça 12) . Posteriormente, a Funasa apresentou a documentação solicitada (Ofício n. 39/2018/SUEST -GO-FUNASA) , na qual foram anexados itens não digitalizáveis (peça 16) .
Quanto à Prefeitura de Goiandira/GO, não houve qualquer manifestação no sentido de atendimento à diligência efetuada. Assim, expediu-se o Ofício 0839/2018-TCU/SECEX-GO, de 3/7/2018 (peça 17) , reiterando os termos do ofício anterior, e alertando o Prefeito Municipal "que o não cumprimento de diligência ou de decisão deste Tribunal, no prazo fixado, sem causa justificada, poderá ensejar a aplicação da multa prevista no art. 58, inciso IV, da Lei 8.443/1992, a qual prescinde de realização de prévia audiência, nos termos do art. 268, § 3º, do Regimento Interno do TCU". Este ofício foi devidamente recebido em 20/7/2018 (Aviso de Recebimento inserto à peça 18) , e, decorridos trinta e cinco dias do término do prazo concedido, novamente não houve manifestação da Prefeitura.
CONCLUSÃO
Isto posto, sugere-se o envio dos autos ao relator para conhecimento da presente representação (proposta já alvitrada na instrução anterior) com a proposta de: i) aplicar desde já ao Sr. Odemir Moreira de Melo, CPF XXX.863.731-XX, prefeito na gestão 2017-2020, a multa prevista no art. 58, inciso IV, da Lei 8.443/1992, que prescinde de prévia audiência, ante o reiterado não atendimento à diligência desta Corte (peças 8 e 17) ; e ii) autorizar inspeção na Prefeitura Municipal de Goiandira/GO a fim de verificar o andamento das obras de construção da rede de esgoto objeto do Convênio 205/2012, celebrado entre a Fundação Nacional de Saúde (Funasa) e aquele município, o processo de contratação dos serviços (licitação) , bem como os motivos para a paralisação da obra.
PROPOSTA DE ENCAMINHAMENTO
Ante o exposto, submetem-se os autos à consideração superior, propondo:
a) conhecer da presente representação, satisfeitos os requisitos de admissibilidade previstos nos arts. 235 e 237, inciso I, do Regimento Interno deste Tribunal, e no art. 103, § 1º, da Resolução - TCU 259/2014;
b) aplicar ao Sr. Odemir Moreira de Melo, CPF XXX.863.731-XX, prefeito municipal de Goiandira/GO - gestão 2017-2020, a multa prevista no art. 58, inciso IV, da Lei 8.443/1992, que prescinde de prévia audiência, ante o reiterado não atendimento à diligência desta Corte (peças 8 e 17) ;
c) autorizar inspeção na Prefeitura Municipal de Goiandira/GO a fim de verificar o andamento das obras de construção da rede de esgoto objeto do Convênio 205/2012, celebrado entre a Fundação Nacional de Saúde (Funasa) e aquele município, o processo de contratação dos serviços (licitação) , bem como os motivos para a paralisação da obra."
	É o relatório.

não há

Não atuou.

REPRESENTAÇÃO. RECURSOS DE CONVÊNIO PARA A IMPLANTAÇÃO DA REDE DE ESGOTOS NO MUNICÍPIO. TRANSFERÊNCIA DO VALOR TOTAL DOS VALORES REPASSADOS PARA A EMPRESA CONTRATADA. ABANDONO DAS OBRAS. DILIGÊNGIAS. NÃO ATENDIMENTO À DILIGÊNCIA DO TCU PELA PREFEITURA. MULTA. AUTORIZAÇÃO PARA INSPEÇÃO NA MUNICIPALIDADE. CIÊNCIA.

REPRESENTAÇÃO (REPR)

Secretaria do TCU no Estado de Goiás (SEC/GO).

Trata-se de representação da Procuradoria da República em Goiás a respeito de possíveis irregularidades ocorridas no município de Goiandira/GO, relacionadas ao abandono das obras de rede esgoto, objeto do Convênio 205/2012, celebrado entre a Fundação Nacional de Saúde (Funasa) e aquela municipalidade.
Preliminarmente, anuo ao exame de admissibilidade efetuado pela Secretaria do TCU no Estado do Goiás - SEC/GO à peça 5, e conheço da presente representação, satisfeitos os requisitos previstos nos arts. 235 e 235, inciso I do Regimento Interno deste Tribunal e no art. 103, § 1º, da Resolução-TCU 259/2014.
Conforme consta da instrução da unidade técnica (peça 19) , a Procuradoria da República em Goiás apontou os seguintes indícios de irregularidades na execução do ajuste acima mencionado:
a) o valor total do convênio foi integralmente repassado ao município que, por sua vez, transferiu a totalidade para empresa Central Engenharia Ltda., sem que houvesse a conclusão do objeto pactuado;
b) a empresa Central Engenharia paralisou as obras e se recusou a retomá-las;
c) a não conclusão integral do objeto vem causando transtorno à população de Goiandira, pois há vazamentos de esgoto nas ruas, causando mau cheiro e riscos à saúde, além de ligações clandestinas;
d) na fase de julgamento da licitação para a contratação das obras, a comissão considerou apenas as propostas das empresas Elmo Engenharia Ltda. e Central Engenharia Ltda, que possuem o mesmo sócio fundador, Jeovah Elmo Pinheiro, configurando fraude à licitação (art. 90 da Lei 8.666/93) .
Com vistas a obter mais informações a respeito desses indícios de irregularidades, a SEC/GO realizou diligências à Fundação Nacional de Saúde (Funasa) e à Prefeitura Municipal de Goiandira/GO, na pessoa do atual prefeito (gestão: 2017-2020) , Sr. Odemir Moreira de Melo.
A Funasa apresentou resposta à peça 16, mas a prefeitura municipal manteve-se silente, mesmo após a reiteração desta Corte e a emissão de alerta ao atual prefeito a respeito da possibilidade de aplicação de multa em razão do não atendimento de diligência deste Tribunal (peça 17) .
Os ofícios foram encaminhados para o endereço correto da Prefeitura de Goiandira/GO, bem como tiveram seus Avisos de Recebimento (AR) devidamente assinados. Além disso, a multa pelo não atendimento, no prazo fixado, sem causa justificada, à diligência do Tribunal, prescinde de audiência do responsável. 
Por essas razões, consinto com a proposta da unidade técnica de aplicar multa ao atual prefeito daquela municipalidade com fundamento no art, 58, inciso IV, da Lei 8.443/1992 c/c art. 268, inciso IV, do Regimento Interno do TCU.
Com relação à proposta de autorização de inspeção na Prefeitura Municipal de Goiandira/GO, não vejo óbices à realização dessa inspeção. Contudo, ressalto que a priorização e a efetivação dessa ação de controle deve ser definida pela Secretaria-Geral de Controle Externo, de acordo com seus critérios para a realização de novas fiscalizações.
	Ante o exposto, VOTO no sentido de que o Tribunal adote a deliberação que ora submeto a este Colegiado.
	
TCU, Sala das Sessões Ministro Luciano Brandão Alves de Souza, em 9 de abril de 2019.
Ministro JOÃO AUGUSTO RIBEIRO NARDES
Relator